【裁判字號】    89,台上,3056
【裁判日期】    890531
【裁判案由】    違反藥事法
【裁判全文】
最高法院刑事判決                              八十九年度台上字第三○五六號
    上  訴  人  甲○○
右上訴人因違反藥事法案件，不服台灣高等法院高雄分院中華民國八十六年十二月十
六日第二審更審判決（八十六年度上更(一)字第三四八號，起訴案號：台灣屏東地方法
院檢察署八十四年度偵字第五九三一、七三三八號），提起上訴，本院判決如左：
    主  文
原判決撤銷，發回台灣高等法院高雄分院。
    理  由
本件原判決認定上訴人甲○○係設於屏東市○○路三八一號陽生製藥工業股份有限公
司（下稱陽生公司）之代表人，陽生公司於民國八十二年十二月二十九日，經行政院
衛生署以衛署成製字第○○九五八七號藥品許可證核准生產之「陽生人參龜鹿藥酒」
，其成分為龜板、鹿角、枸杞子、人參、冰糖，上訴人為使陽生公司獲得厚利，即基
於製造偽藥之犯意，於八十四年三月間，利用不知情之公司員工，在上址之陽生公司
內，製造不具人參、枸杞子二種藥材，所含有效成分之名稱與核准不符之「董公藥酒
」（上訴人自承預計生產二百五十箱，共三千瓶，惟實際裝瓶二百四十六箱），其間
陽生公司聲請行政院衛生署准予變更品名為「董公藥酒」而未獲得同意變更，上訴人
在未獲得變更品名前，即將上開製造之部分「董公藥酒」，透過台南市之明宙藥品有
限公司，以每瓶新台幣（下同）二百五十元之價格，轉售予台北縣新莊市○○路一三
二之四號之一浩實業有限公司（以下簡稱一浩公司）一一七箱，上訴人於八十四年五
月二十三日經行政院衛生署核准變更品名稱為「陽生黃公藥酒」後，即將上開未售出
之「董公藥酒」改裝為「陽生黃公藥酒」名稱，繼續對外出售該批偽藥酒，即售與彰
化溪湖明宙六七箱，明宙轉賣給盛瑜三八箱而退回，又銷售與屏東陳錦并一箱，旗山
林晃清二箱、十箱，台南蔡錦標十箱，台中勝栓二二箱、二二箱，台南亨達二二箱，
平鎮洪東波十箱，屏東黃呈華一箱，嗣於同年五月二十四日下午，經法務部調查局台
北市調查處調查員在一浩公司內查扣得「董公藥酒」一千三百九十八瓶（即一一六‧
五箱），始循線查出上情。於八十五年二月十四日下午三時許，再為保安警察第三總
隊第三大隊員警會同台灣省菸酒公賣局屏東分局人員，持屏東地方法院檢察署檢察官
核發之搜索票，在上址之陽生公司，搜扣得上開陽生公司所有偽造而得之「陽生黃公
藥酒」八瓶等情，因而撤銷第一審關於上訴人部分之科刑判決，改判論處上訴人製造
偽藥罪刑，固非無見。
惟查：(一)原判決事實認定，陽生公司於八十四年三月間製造「董公藥酒」，實際裝瓶
二百四十六箱，先將其中一一七箱售予一浩公司，嗣於同年五月二十三日經行政院衛
生署核准變更品名為「陽生黃公藥酒」後，即將前開未售出之「董公藥酒」改裝為「
陽生黃公藥酒」，繼續對外出售，其中售予旗山林晃清二箱、十箱等情，則依原判決
上開認定，陽生公司售予林晃清之「陽生黃公藥酒」二箱、十箱（按出貨時間分別為
八十四年十月二十六日、同年十一月十一日，見警卷(二)第十三、十四頁），應係陽生
公司前開所製造「董公藥酒」二百四十六箱之一部分。乃原判決理由二、(四)則謂：林
晃清於八十四年十月二十六日向黃呈華（即陽生公司外務員）購入之「陽生黃公藥酒
」一瓶，雖經檢出含有人參及枸杞子成分，惟林晃清購入之時間與陽生公司製造之前
開藥酒時間，已相隔七個月之久，恐係陽生公司於案發後另行產製藥酒，僅係註明同
一批號而已云云，其理由與事實所載即有矛盾。究竟林晃清於原審前審所提出向陽生
公司購入製造批號為ＤＳ○一○之「陽生黃公藥酒」（行政院衛生署藥物食品檢驗局
檢驗成績書則記載為「董公藥酒」，見原審上訴卷第六十一頁）一瓶，是否即係其向
陽生公司所購買「陽生黃公藥酒」二箱、十箱之其中一瓶，而同屬於陽生公司所製造
前開二百四十六箱之一部分﹖又經警在陽生公司查扣之「陽生黃公藥酒」八瓶，與前
開二百四十六箱是否屬同一批製造的﹖陽生公司究製造幾批「董公藥酒」或「陽生黃
公藥酒」﹖事涉陽生公司所製造之前開二百四十六箱藥酒是否偽藥之認定，自應詳予
究明。原審就此未詳予調查審認，亦有應於審判期日調查之證據未予調查之違法。(二)
上訴人一再爭執，藥事法第二十條第二款規定，藥品經稽查或檢驗，所含有效成分之
名稱，與核准不符者，為偽藥。其所謂「所含有效成分」，係指經檢驗而確實存在之
有效成分而言，如檢驗結果，係缺少經核准之部分成分，則非屬該條款所指「所含有
效成分之名稱，與核准不符者」之情形，而應屬於同法第二十一條第二款所規定「所
含有效成分之質、量或強度，與核准不符者」之劣藥情形云云，案經發回，宜函請主
管機關行政院衛生署就此予以說明，以昭折服。上訴意旨，執以指摘原判決違法，非
無理由，應認原判決仍有撤銷發回更審之原因。
據上論結，應依刑事訴訟法第三百九十七條、第四百零一條，判決如主文。
中      華      民      國    八十九    年      五      月    三十一    日
                              最高法院刑事第十一庭
                                  審判長法官  莊  登  照
                                        法官  洪  明  輝
                                        法官  蔡  清  遊
                                        法官  黃  一  鑫
                                        法官  林  秀  夫
      右正本證明與原本無異
                                              書  記  官
中      華      民      國    八十九    年      六      月      七      日


司法院資訊處製作；財團法人民間司法改革基金會備份。
